【裁判字號】    99,交聲,42
【裁判日期】    990211
【裁判案由】    聲明異議
【裁判全文】
臺灣高雄地方法院交通事件裁定          99年度交聲字第42號
原處分機關  高雄市政府交通局
異  議  人
即受處分人  甲○○
上列異議人即受處分人因違反道路交通管理處罰條例案件，對於
高雄市政府交通局於民國98年12月15日所為之裁決處分（處分案
號：高市交裁字第裁32-B00000000號），聲明異議，本院裁定如
下：
    主  文
原處分撤銷。
甲○○汽車駕駛人，駕駛汽車經測試檢定酒精濃度超過規定標準
，處罰鍰新臺幣壹萬玖仟伍佰元，並應吊扣自用小客車駕駛執照
拾貳個月及接受道路交通安全講習。
    理  由
一、原處分意旨略以：本件異議人即受處分人甲○○（下稱異議
    人）於民國98年11月20日晚上7 時37分許，酒後駕駛車牌號
    碼4273-JM 號自用小客車，行經高雄市前鎮區○○○路與中
    平路口處，經高雄市政府警察局交通大隊前鎮分隊警員攔查
    ，測得其酒精濃度為每公升0.28毫克超過規定標準，遂予以
    製單舉發；嗣原處分機關即高雄市政府交通局以異議人之違
    規事實明確，乃依道路交通管理處罰條例第35條第1項第1款
    及第24條第1 項第2 款之規定，裁處異議人罰鍰新臺幣（下
    同）19,500元，吊扣職業聯結車駕駛執照12個月，並應參加
    道路交通安全講習之處分等語。
二、本件聲明異議意旨略以：異議人對上開違規事實並不否認，
    而罰鍰19,500元已繳清，惟異議人當天係駕駛小客車，卻要
    吊扣聯結車駕駛執照，家中尚有年老父母要照顧，經濟陷入
    困境，只能靠該聯結車駕駛執照生活，爰依法聲明異議，請
    求撤銷原處分關於吊扣聯結車駕駛執照之處分等語。
三、按汽車駕駛人飲用酒類或其他類似物後其吐氣所含酒精濃度
    超過每公升0.25毫克或血液中酒精濃度超過百分之0.05以上
    者，不得駕車，道路交通安全規則第114 條第2 款定有明文
    。又汽車駕駛人，駕駛汽車經測試檢定有酒精濃度超過規定
    標準者，處15,000元以上60,000元以下罰鍰，當場移置保管
    其車輛及吊扣其駕駛執照1 年，並應接受道路交通安全講習
    ，道路交通管理處罰條例第35條第1 項第1 款、第24條第1
    項第2 款亦規定甚明。
四、次按道路交通管理處罰條例第68條於94年12月14日修正，並
    自95年3 月1 日施行，修正前該條規定：「汽車駕駛人，因
    違反本條例及道路交通安全規則之規定，受吊扣或吊銷駕駛
    執照處分時，吊扣或吊銷其持有各級車類之駕駛執照」，而
    修正後該條規定「汽車駕駛人，因違反本條例及道路交通安
    全規則之規定，受吊銷駕駛執照處分時，吊銷其持有各級車
    類之駕駛執照。」，已未包括吊扣之情形在內，參酌該條於
    94年12月14日修正之理由，係認原條文將違法或違規駕駛人
    所持有各級車類之駕駛執照一併吊扣，失之過酷，影響人民
    工作及生活過鉅，有違比例原則，乃將其中「受吊扣處分者
    ，吊扣其持有各級車類之駕駛執照」部分之規定刪除，顯見
    依修正後道路交通管理處罰條例第68條規定，汽車駕駛人因
    違反道路交通管理處罰條例及道路交通安全規則之規定，受
    「吊扣」駕駛執照處分時，僅能「吊扣」違規當時所駕駛車
    輛之駕駛執照，不再「吊扣」其持有各級車類之駕駛執照甚
    明（臺灣高等法院暨所屬法院97年法律座談會刑事類提案第
    40號研討結果可資參照）。因此，道路交通管理處罰條例第
    35條規定所需吊扣之駕照，應係指酒精濃度超過規定標準，
    駕駛遭查獲時所駕駛車輛之駕照，而不得將遭受查獲人所持
    有其他各級車輛之駕照均予吊扣。
五、末按道路交通管理處罰條例第87條第1 項規定：「受處分人
    不服第8 條主管機關所為之處罰，得於接到裁決書之翌日起
    20日內，向管轄地方法院聲明異議。」，此條文中所謂之「
    處罰」，應包括對受處分人裁處之違規事實是否正當，及裁
    罰所引用之法條是否適當而言，蓋此二者有不可分離之關係
    ，即聲明異議應以交通違規行為為標的，非以處罰項目為範
    圍。本件異議人一個酒後駕車之交通違規行為，有關罰鍰、
    吊扣駕駛執照與施以道路交通安全講習等處分，與其上開交
    通違規行為是否存在既無從分離，從而異議人於聲明異議狀
    雖僅就吊扣駕駛執照部分聲明異議，其餘部分並未提及，本
    院仍應就全部予以審理，合先敘明。
六、經查：
  (一)本件異議人飲用酒類後，駕駛上開自用小客車，於前揭時、
    地為警攔查，並測得其吐氣酒精濃度為每公升0.28毫克超過
    規定標準，經警當場製單舉發，原處分機關以異議人之違規
    事實明確，依道路交通管理處罰條例第35條第1 項第1 款及
    第24條第1 項第2 款之規定，裁處異議人罰鍰19,500元，吊
    扣職業聯結車駕駛執照12個月，並應參加道路交通安全講習
    之處分等情，為異議人所不否認，並有高雄市政府交通局98
    年12月15日高市交裁字第裁32-B00000000號裁決書、送達證
    書、呼氣酒精濃度測試單、高雄市政府警察局98年11月20日
    高市警交字第B00000000 號舉發違反道路交通管理事件通知
    單、汽車駕照基本資料及高雄市政府交通局99年2 月5 日高
    市交裁字第0990005082號函各1 紙附卷可稽，是上開事實即
    堪認定。從而，異議人既有前揭駕駛汽車經測試檢定有酒精
    濃度超過規定標準之情形，揆諸前揭規定，原處分機關對異
    議人裁處罰鍰19,500元，並施以道路交通安全講習之處分部
    分，並無違誤。
  (二)惟就吊扣職業聯結車駕駛執照12個月部分之處分，因異議人
    領有職業聯結車駕駛執照，依道路交通安全規則第61條第1
    項第1 款規定，得駕駛小型車，而原處分機關認違規行為人
    既僅考領職業聯結車駕駛執照，故本件吊扣異議人當時所憑
    以駕駛之職業聯結車駕駛執照應無疑義云云。然查，道路交
    通管理處罰條例第35條第1 項第1 款關於處罰酒後駕車行為
    規範之目的，雖在於加強道路交通管理，維護交通秩序，確
    保交通安全，而吊扣駕駛人駕駛執照則係為避免駕駛人再犯
    ，以確保用路人之生命、身體及財產法益，惟裁處駕駛人吊
    扣駕駛執照之處分亦係一行政行為，而行政行為對人民課以
    一定之義務或負擔，或造成人民其他之不利益時，其所採取
    之手段，與行政機關所追求之目的間，必須有合理之聯結關
    係存在，亦即不得違反「不當聯結禁止原則」，若欠缺此聯
    結關係，此項行政行為即非適法（最高行政法院90年度判字
    第1704號判決參照），是本件異議人違規當時所駕駛者，既
    為自用小客車，若將異議人自用小客車以外之職業聯結車駕
    駛資格一併予以限制，則係不當聯結異議人駕駛自用小客車
    之違規行為與其職業聯結車駕駛資格，此種不當聯結即構成
    違法，而有撤銷之原因；況行政行為採取之方法所造成之損
    害，不得與欲達成目的之利益顯失均衡，行政程序法第7 條
    第3 款及行政罰法第18條規定意旨可資參照，故原處分機關
    於本件異議人無自用小客車之駕駛執照可供吊扣時，吊扣其
    職業聯結車駕駛執照以代之，雖可達成限制異議人繼續駕駛
    該級車類行駛之目的，惟亦同時造成限制駕駛人繼續駕駛聯
    結車之結果，所造成之損害已與欲達成目的之利益顯失均衡
    ，更與前揭所述道路交通管理處罰條例第68條之修正意旨不
    符，原處分機關自不能逕行處分吊扣異議人其他車種之駕駛
    執照。是原處分機關因異議人駕駛自用小客車而有上開違規
    行為，因異議人無自用小客車之駕駛執照而逕行吊扣其職業
    聯結車駕駛執照，顯已逾越道路交通管理處罰條例第68條之
    規範意涵及範圍，而屬違法之處分。
  (三)至道路交通安全規則對於汽車駕駛執照之管理，採取一照原
    則，固導致越級駕駛人違規酒駕時，受有無須吊扣駕駛執照
    之利益，然此關於駕駛執照管理所衍生之執行困難或法規漏
    洞，宜以修法方式解決，尚不得擴張解釋，於駕駛人無較低
    級駕駛執照可供吊扣時，即率爾代以吊扣其所領有之較高級
    駕駛執照，附此敘明。
七、綜上所述，本件原處分機關裁處異議人罰鍰19,500元，並施
    以道路交通安全講習之處分，於法並無不合，惟本件僅得吊
    扣異議人違規當時所駕駛之車輛種類即自用小客車之駕駛執
    照，而不得代以吊扣其職業聯結車駕駛執照，是原處分機關
    逕對異議人裁處吊扣職業聯結車駕駛執照12個月之處分，於
    法未合，自應由本院撤銷原處分，改諭知吊扣自用小客車駕
    駛執照12個月，並依道路交通管理處罰條例第35條第1 項第
    1 款、第24條第1 項第2 款之規定，重新諭知處罰鍰19,500
    元，並應接受道路交通安全講習，爰自為裁定如主文第2 項
    所示，以資適法。
八、據上論結，應依道路交通管理處罰條例第87條第2 項，道路
    交通案件處理辦法第20條前段，裁定如主文。
中    華    民    國    99    年    2     月    11    日
                      交通法庭  法  官  王宗羿
以上正本證明與原本無異。
如不服本裁定應於送達後5日內向本院提出抗告狀。
中    華    民    國    99    年    2     月    11    日
                                書記官  蔡毓琦

司法院資訊處製作；財團法人民間司法改革基金會備份。
